【裁判字號】    98,家聲,35
【裁判日期】    980724
【裁判案由】    變更子女姓氏
【裁判全文】
臺灣臺東地方法院民事裁定              98年度家聲字第35號
聲  請  人  甲○○
上列聲請人聲請變更子女姓氏事件，經本院裁定如下：
    主  文
宣告甲○○之姓氏「曾」變更為母姓「廖」。
聲請程序費用新臺幣壹仟元由聲請人負擔。
    理  由
一、按「非婚生子女從母姓。經生父認領者，適用前條第二項至
    第四項之規定。非婚生子女經生父認領，而有下列各款情形
    之一，且有事實足認子女之姓氏對其有不利之影響時，父母
    之一方或子女得請求法院宣告變更子女之姓氏為父姓或母姓
    ：一、父母之一方或雙方死亡者。二、父母之一方或雙方生
    死不明滿三年者。三、非婚生子女由生母任權利義務之行使
    或負擔者。四、父母之一方曾有或現有未盡扶養義務滿二年
    者。」民法第1059條之1 定有明文。次按姓氏屬姓名權，具
    有社會人格之可辨識性，與身分安定及交易安全有關，且姓
    氏尚具有家族制度之表徵，故賦予父母有選擇權，惟因應情
    勢變更，倘有事實足認子女之姓氏對其有不利之影響時，父
    母之一方或子女自得請求法院宣告變更子女之姓氏為父姓或
    母姓。
二、本件聲請意旨略以：聲請人之生母廖碧霜與生父曾瑞麟無婚
    姻關係，聲請人於民國71年2月28日出生後經曾瑞麟認領，
    惟曾瑞麟不曾扶養聲請人，且常入監執行，於聲請人幼時即
    因生父入監而無往來，生父曾瑞麟於95年4月20日死亡。故
    聲請人與生父曾瑞麟間並無感情，爰依民法第1059條之1第5
    項第1款之規定，請求宣告變更聲請人之姓氏為母姓「廖」
    等語。
三、聲請人主張之上開事實，業據其提出聲請人、廖碧霜及生父
    曾瑞麟之戶籍謄本各1份為憑，並經證人即聲請人之母廖碧
    霜到庭證稱：聲請人自出生後皆與伊同住，曾瑞麟很少在家
    ，且未曾支付過聲請人之扶養費用，於聲請人5、6歲時，曾
    瑞麟再度入監執行，其後曾瑞麟未再與伊及聲請人同住，且
    來看過聲請人1、2次後，再也沒有來過等語明確（見本院98
    年7月2日調查筆錄），並有曾瑞麟之臺灣高等法院被告前案
    紀錄表1份在卷可佐，堪信聲請人主張為真實。
四、本院審酌姓氏為個人在社會生活活動中之代號，其本身雖為
    一中性符號，並無有利或不利之區分，且主觀之感受並不足
    證明會有客觀不利之事實，然姓氏既與其人格、名譽、身分
    地位有著密不可分之關係，並為人格權之一部，而受憲法保
    障，其稱姓之選擇應尊重子女之意願，始能真正尊重及貫徹
    保護子女最佳利益之目的。本件聲請人之父曾瑞麟未與聲請
    人共同生活，未曾支付扶養費，與聲請人情感疏離，則「曾
    」姓與聲請人之社會生活已長期失去聯結關係，應認從父姓
    對聲請人已有不利之影響，是本件聲請，經核並無不合，爰
    准變更其姓氏如主文所示。
五、依非訟事件法第21條第1項前段、第24條第1項，裁定如主文
    。
中    華    民    國    98    年     7    月    24    日
                      民事庭  法  官  蔡玉雪
以上正本係照原本作成。
如對本裁定抗告，須於裁定送達後10日之不變期間內，向本院提
出抗告狀，並繳納抗告費新臺幣1,000元。
中    華    民    國    98    年     7    月    24    日
                              書記官  洪月甚


司法院資訊處製作；財團法人民間司法改革基金會備份。
